臺灣士林地方法院民事判決　96年度訴字第206號
原　　　告　丙○○
訴訟代理人　連一鴻律師
複　代理人　乙○○
被　　　告　甲○○
　　　　　　丁○○
上列當事人間清償借款事件，本院於民國96年11月28日言詞辯論
終結，判決如下：
    主  文
被告甲○○、丁○○各應給付原告新臺幣壹佰零貳萬伍仟元，及
自民國八十八年九月二十一日起至清償日止，按週年利率百分之
五計算之利息。如其中一被告已為給付時，另一被告則就其給付
範圍內免為給付。
訴訟費用新臺幣壹萬柒仟佰拾伍元由原告負擔十分之四，餘
由被告負擔。
本判決於原告以新臺幣拾肆萬貳仟元為被告供擔保後，得假執
行。
    事實及理由
壹、程序方面：
一、本件被告經合法送達未於最後言詞辯論期日到場，核均無民
    事訴訟法第386 條各款所列情形，爰依原告之聲請，由其一
    造辯論而為判決。
二、按訴狀送達後，原告不得將原訴變更或追加他訴，但請求之
    基礎事實同一、不甚礙被告之防禦與訴訟之終結，擴張或減
    縮應受判決事項之聲明者，不在此限，民事訴訟法第255 條
    第1 項第2 款、第3 款、第7 款分別定有明文。經查，本件
    原告向本院聲請核發支付命令，請求被告給付新臺幣（以下
    同）165 萬元，及自民國86年12月4 日起至清償日止，按週
    年利率5%計算之利息，嗣被告甲○○於法定期間合法提出異
    議，以債權人支付命令之聲請視為起訴，被告丁○○部分未
    能送達，支付命令失其效力，原告復於96年3 月28日言詞辯
    論期日當庭追加債務人丁○○為被告（第45頁），查本件原
    告請求之基礎事實同一，且原告追加債務人丁○○為被告前
    ，本院尚未進行集中審理之言詞辯論程序，不甚礙被告丁○○之防禦及訴訟之終結。復查，原告於96年5 月16日言詞辯
    論期日當庭減縮訴之聲明為：「被告應給付165 萬元，及其
    中146 萬9,200 元部分自86年12月4 日起，按週年利率5%計
    算之利息」（第82頁），再於96年7 月12日遞狀擴張訴之聲
    明為：「被告應給付165 萬元，及其中152 萬5,000 元部分
    自86年12月4 日起，按週年利率5%計算之利息」（第126 頁
    ），揆諸前揭說明，應准原告為前述聲明之追加、減縮與擴
    張，合先敘明。
貳、實體方面：
一、原告起訴主張：
  (一)被告甲○○、丁○○原為夫妻關係，於88年3 月16日離婚。
    被告甲○○前於85年11月5 日，執發票人為訴外人東棽企業
    有限公司（以下簡稱東棽公司）、票載發票日86年1 月18日
    、面額53萬5,000 元、票號LA0000000 號、經被告甲○○背
    書之支票，向原告調現（以下簡稱第1 筆借款），原告扣除
    利息3 萬5,000 元後，將餘款50萬元以現款交付被告甲○○
    。屆期因被告甲○○無法兌現支票，請求原告勿予提示。
  (二)又被告甲○○於85年12月2 日，執發票人為訴外人東棽公司
    、票載發票日為86年2 月1 日、面額分別為50萬、52萬5,00
    0 元、票號LA0000000 、LA0000000 號之支票2 紙，背書後
    向原告調現（以下簡稱第2 筆借款），同時交付原告發票人
    為訴外人東棽公司、票載發票日85年12月1 日、面額3 萬6,
    800 元、票號NB0000000 號之支票，用以支付自85年12 月2
    日起至86年2 月1 日之借款利息。原告則交付發票人為訴外
    人德毅實業有限公司（以下簡稱德毅公司）、票載發票日85
    年12月2 日、85年12月6 日、面額為52萬5,000 元、50萬元
    、票號MA0000000 、MA0000000 號之支票予被告甲○○，用
    以支付借款，上開2 紙支票均有兌現。嗣86年2 月1 日被告
    交付之票號LA0000000 、LA0000000 號2 紙支票屆期，被告
    甲○○無力兌現，乃向原告借款102 萬5,000 元，原告於同
    日匯款102 萬5,000 元至訴外人東棽公司帳戶，使上開2 紙
    調現支票得以兌現。
  (三)原告於85年11月5 日、86年2 月1 日實際交付之借款本金為
    152 萬5,000 元，因遲未償還借款，拖延至86年8 月14日經
    會算積欠支票面額156 萬，連同尚積欠之利息9 萬，合計16
    5 萬元，遂於同日由被告甲○○以被告丁○○為保證人，簽
    立借據載明：「茲向丙○○先生借款新臺幣壹佰陸拾伍萬元
    整，定於民國86年12月3 日為還款日期」等語，惟86年12月
    3 日清償期屆至，被告仍未清償，並避不見面。
  (四)至87年3 月24日，原告尋得被告丁○○，經會算結果積欠債
    務共計173 萬9,468 元，被告丁○○於87年3 月31日簽立本
    票25紙，自87年4 月24日至89年3 月24日每月1 期共24期，
    面額共計129 萬2,940 元，自第2 期起票款包含本金3 萬元
    ，另票載發票89年3 月25日之本票面額105 萬9,468 元。惟
    被告丁○○除清償第1 期票款3 萬1,310 元、第2 期票款6
    萬770 元外，餘款並未償還，扣減第2 期票款清償本金3 萬
    元後，尚欠本金170 萬9,468 元。爰依借款契約與保證之法
    律關係，訴請被告清償借款等語。
  (五)並聲明：(1)被告應各給付原告165 萬元，及其中152 萬5,00
    0 元部分自86年12月4 日起至清償日止，按週年利率5%之利
    息。如其中一被告已為給付，另被告於給付範圍內免給付義
    務。(2)原告願供擔保請准宣告假執行。
二、被告丁○○未於言詞辯論期日到場，亦未提出書狀作何聲明
    或陳述。被告甲○○未於最後言詞辯論期日到場，惟據其以
    前到庭之陳述略以：伊固曾簽立上開借據，惟實際借款人為
    被告丁○○，伊從無收到系爭借款，亦不知悉被告丁○○是
    否收到系爭借款等語，資為抗辯。並聲明：原告之訴駁回。
三、兩造不爭執之事實：
  (一)原告執有發票人為訴外人東棽公司、票載發票日86年1 月18
    日、面額53萬5,000 元、票號LA0000000 號、經被告甲○○
    背書之支票，屆期未經提示。被告對於支票之真正不爭執。
  (二)原告執有發票人為訴外人東棽公司、票載發票日為86年2 月
    1 日、面額分別為50萬、52萬5,000 元、票號LA0000000 、
    LA0000000 號、均經被告甲○○背書之支票，屆期均經訴外
    人德毅公司兌現。被告對於支票之真正不爭執。
  (三)原告執有發票人為訴外人東棽公司、票載發票日85年12月1
    日、面額為3 萬6,800 元、票號NB0000000 號之支票，屆期
    經提示兌現。被告對於支票之真正不爭執。
  (四)原告簽發發票人為訴外人德毅公司、票載發票日85年12月2
    日、85年12月6 日、面額為52萬5,000 、50萬元、票號MA00
    00000 、MA0000000 號之支票，其中52萬5,000 元之支票經
    被告丁○○兌現，50萬元之支票經訴外人東棽公司兌現。被
    告對於支票之真正不爭執。
  (五)被告甲○○以被告丁○○為保證人，於86年8 月14日簽立借
    據載明：「茲向丙○○先生借款新臺幣壹佰陸拾伍萬元整，
    定於民國86年12月3 日為還款日期」等語。被告對於借據之
    真正不爭執。
  (六)被告丁○○於87年3 月24日簽立本票25張，票載到期日自87
    年4 月24日至89年3 月24日每月一期共24期，面額共計129
    萬2,940 元，自第2 期起票款包含本金3 萬元，另票載發票
    日89年3 月25日之本票面額105 萬9,468 元。被告丁○○已
    清償第1 期票款3 萬1,310 元、第2 期票款6 萬770 元。被
    告對於本票之真正不爭執。
四、基上兩造不爭執之事實，則本件兩造爭執要旨厥為：(一)原告
    是否有交付借款？其實際交付之借款本金若干？(1)原告有無
    以現款交付第1 筆借款本金50萬元？(2)原告是否交付第2 筆
    借款50萬、52萬5,000 元？(二)被告是否已清償部份本金？(三)
    被告丁○○得否主張先訴抗辯權？原告得否請求被告丁○○
    與被告甲○○共同清償借款？茲就上述爭點，析述本院得心
    證之理由如下：
  (一)原告交付被告借款本金102萬5,000元：
    (1)按「當事人主張有利於己之事實者，就其事實有舉證之責
      任。」民事訴訟法第277 條前段定有明文。復按，消費借
      貸為要物契約，因金錢或其他代替物之交付而生效力，故
      利息先扣之消費借貸，其貸與之本金額應以利息預扣後實
      際交付借用人之金額為準。如當事人間就是否已實際交付
      之事實有爭執，應由主張已為交付之貸與人負舉證責任（
      最高法院88年度臺上字第1346號判決要旨參照）。查被告
      甲○○雖於86年8 月14日簽立借據載明：「茲向丙○○先
      生借款新臺幣壹佰陸拾伍萬元整，定於民國86年12月3 日
      為還款日期」等語，並以被告丁○○為保證人，然辯稱伊
      對於借款金額及是否交付借款均不清楚，則原告是否對被
      告確有165 萬元之借款債權存在，仍應由原告就借款交付
      之事實負舉證責任。
    (2)關於第1 筆借款部分，原告主張被告甲○○於85年11月5
      日執發票人為訴外人東棽公司、票載發票日86年1 月18日
      、面額53萬5,000 元、票號LA0000000 號之支票其調現，
      預扣利息3 萬5,000 元，餘款50萬元以現金交付云云，被
      告甲○○固不爭執上開支票之真正，惟辯稱其未收到該筆
      借款等語，揆諸前揭說明，自應由原告就交付借款之事實
      負舉證責任。經查，原告自承無法尋獲被告甲○○收受50
      萬元現款之簽收單據，亦無法提出其他資料可資證明（第
      59頁、第90頁）。而上開票號LA0000000 號支票雖屆期未
      經提示兌領，此有第一商業銀行96年6 月13日一頭前字第
      90025 號函在卷足憑（第95頁），惟此尚不足以證明被告
      甲○○曾執上開支票向原告調現或原告曾交付現款50萬元
      之事實。參以倘如原告所述，因上開支票於86年1 月18日
      屆期時，被告甲○○無力兌現而請求勿予提示云云，何以
      前債未清，嗣後第2 筆借款於86年2 月1 日屆期時，原告
      仍願意匯付102 萬5,000 元至訴外人東棽公司帳戶供其兌
      現支票？實啟人疑竇。此部分原告既未能舉證以實其說，
      則其空言主張已將第1 筆借款50萬元交付被告甲○○云云
      ，自不足採。
    (3)關於第2 筆借款部分，原告主張被告甲○○於85年12月2
      日執發票人為訴外人東棽公司、票載發票日為86年2 月1
      日、面額分別為50萬、52萬5,000 元、票號LA0000000 、
      LA0000000 號之支票2 紙票號向其調現，同時交付原告發
      票人為訴外人東棽公司、票載發票日85年12月1 日、面額
      3 萬6,800 元、票號NB0000000 號之支票用以支付借款利
      息，原告則以面額為52萬5,000 元、50萬元、票號MA0000
      000 、MA0000000 號之支票作為借款之交付，迨上開2 紙
      調現支票屆期，被告甲○○再向原告借款102 萬5,000 元
      ，由原告於同日匯款102 萬5,000 元至訴外人東棽公司帳
      戶以供其調現支票兌現等語，被告甲○○對於支票之真正
      不爭執，惟辯稱對於借款過程不清楚云云。經查，原告交
      付甲○○上開票號MA0000000 、MA0000000 號支票，前者
      經被告丁○○兌現，後者經訴外人東棽公司兌現之事實，
      有兩造不爭執真正之支票正反面影本2 紙附卷可稽（第11
      1 頁至第112 頁），雖均非經由被告甲○○提示兌現，尚
      不影響原告與被告甲○○間借款契約之成立及借款已交付
      之事實。又被告甲○○交予原告之上開票號NB0000000 號
      之利息支票，屆期經原告提示兌現，亦有支票（第114 頁
      ）、泰山鄉農會帳戶交易明細表（第169 頁）等影本各1
      件為證。至於被告甲○○交付原告調現之票號LA0000000
      、LA0000000 號支票，屆期雖經原告擔任負責人之訴外人
      德毅公司提示兌現，有第一商業銀行96年7 月24日一頭前
      字第90038 號函暨支票影本在卷可稽（第123 頁至第125
      頁），惟上開2 紙支票提示兌現同一日，曾有1 筆102 萬
      5,000 元之款項匯入訴外人東棽公司帳戶，有第一商業銀
      行96年11月9 日一頭前字第90090 號函暨東苓公司往來交
      易明細資料足考（第172 頁至第174 頁），核與原告之主
      張相符，應認原告主張第2 筆借款102 萬5,000 元業已交
      付等語，堪以採信。
    (4)至於原告主張兩造於86年8 月14日會算積欠支票面額156
      萬，連同尚積欠之利息9 萬，合計165 萬元，利息部分得
      一併請求云云。惟查，被告於86年8 月14日簽立之借據係
      載明「借款新臺幣壹佰陸拾伍萬元」，依文義觀之，難認
      其中有部分為利息。又關於第1 筆借款部分，原告未能舉
      證證明借款已交付，則該部分利息之請求，自屬無據；關
      於第2 筆借款部分，原告於交付借款102 萬5,000 元同時
      ，已收受兌現面額3 萬6,800 元之利息支票，至於86年2
      月1 日調現支票屆期時，原告再匯付102 萬5,000 元，雙
      方是否有利息之約定，未據原告舉證以實其說，其空言指
      稱86年2 月1 日至同年8 月14日之利息為9 萬元云云，即
      非可採。
  (二)被告丁○○已清償借款9 萬2,080元：
    (1)按「因連帶債務人中之一人為清償、代物清償、提存、抵
      銷或混同而債務消滅者，他債務人亦同免其責任。」「清
      償人所提出之給付，應先抵充費用，次充利息，次充原本
      。」民法第274 條、第323 條前段分別定有明文。
    (2)經查，被告丁○○於86年8 月14日於被告甲○○簽立之借
      據擔任保證人後，為分期攤還系爭借款之本息，於87年3
      月24日簽立自87年4 月24日至89年3 月24日每月1 期及89
      年3 月25日本票共25張，面額共計235 萬2,408 元，並已
      清償第1 期票款3 萬1,310 元、第2 期票款6 萬0,770 元
      ，共計9 萬2,080 元之事實，業據原告提出分期明細表（
      第66頁至第67頁）、本票（第68頁至第76頁）、存摺（第
      78頁至第79頁）等影本各1 件為證，並為被告所不爭執，
      揆諸前揭說明，被告甲○○於被告丁○○已清償範圍內亦
      同免其責任。
    (3)原告雖主張截至87年3 月24日止，借款本金餘額為173 萬
      9,468 元，上開2 紙本票票款，第1 紙票款3 萬1,310 元
      係指定清償利息，第2 紙票款6 萬770 元其中3 萬元清償
      本金、餘額清償利息，經扣減後尚欠本金170 萬9,468 元
      ，較借據所載165 萬元為高，故本金之請求不予扣減云云
      。惟被告於86年8 月14日簽立之借據，並未記載有約定利
      息或利息滾入本金，何以借款本金於87年3 月24日竟增至
      173 萬9,468 元，未據原告舉證以實其說。且原告於本件
      訴訟自承僅請求系爭借款165 萬元及其中借款本金部分之
      法定遲延利息，益徵雙方並未承認87年3 月24日借款本金
      增至173 萬9,468 元，亦未同意86年8 月14日借據所載之
      借款金額應再加計約定利息，原告自不得主張被告丁○○
      已提出之給付部分係指定清償逾系爭借款部分之本息。是
      以，被告丁○○已提出之給付9 萬2,080 元，依法應先抵
      充系爭借款之利息。誠如前述，原告實際交付被告甲○○
      之借款本金共102 萬5,000 元，則被告丁○○已清償9 萬
      2,080 元部分可抵充自86年12月4 日至87年9 月20日按週
      年利率5%計算之法定遲延利息，詳如附表計算式所示。
  (三)原告得請求被告丁○○與被告甲○○共同清償借款：
    (1)按「保證人於債權人未就主債務人之財產強制執行而無效
      果前，對於債權人得拒絕清償」「有左列各款情形之一者
      ，保證人不得主張前條之權利：四、主債務人之之財產不
      足清償其債務者」民法第745 條、第746 條第4 款分別定
      有明文。復按，按保證人無先訴抗辯權者，其與主債務人
      對於債權人，就同一內容之給付，即應各負全部履行責任
      ，此二債務具有同一經濟上之目的，倘其中一人為給付，
      他人就其給付範圍內，亦同免其責任，故應認為保證人與
      主債務人對於債權人負有不真正連帶債務。
    (2)經查，本件被告甲○○於91年間所得僅7 萬餘元，93年間
      無任何所得，又其名下固有坐落於臺北縣新莊市○○路19
      8 巷4 之1 號、持分為0.00666 、面積31.41 平方公尺之
      房屋1 棟，惟該屋查無保存登記資料，且現值僅約8 萬元
      ，其為負責人之東棽公司亦於93年間廢止登記在案，業據
      原告提出財政部臺北市國稅局91、93年度綜合所得稅各類
      所得暨財產歸屬資料清單（第12頁、第51頁至第52頁）、
      東棽公司基本資料查詢表（第62頁）等足佐，被告甲○○
      之財產顯不足清償系爭借款，揆諸前揭法條規定，被告丁○○不得主張先訴抗辯權。又被告丁○○經合法通知未到
      場爭執，依民事訴訟法第280 條第3 項之規定，視同對原
      告主張之事實自認。是被告丁○○應與被告甲○○同負清
      償借款責任，倘其中一人為給付，他人就其給付範圍內，
      亦同免其責任。
五、按「借用人應於約定期限內，返還與借用物種類、品質、數
    量相同之物。」「遲延之債務，以支付金錢為標的者，債權
    人得請求依法定利率計算之遲延利息。」民法第478 條、第
    233 條第1 項前段分別定有明文。綜上所述，原告交付被告
    甲○○借款本金102 萬5,000 元，被告丁○○於為清償系爭
    借款已提出之給付共9 萬2,080 元，應先抵充系爭借款自86
    年12月4 日至87年9 月20日之利息，且被告甲○○之財產不
    足清償其債務，從而，原告依借款契約及保證之法律關係，
    訴請被告給付102 萬5,000 元，及自88年9 月21日（利息起
    算日原為約定還款期日之翌日即86年12月4 日，抵充自86年
    12月4 日至88年9 月20日之利息後，系爭借款利息起算日為
    88年9 月21日）起至清償日止，按週年利率5%計算之利息，
    倘其中一人為給付，他人就其給付範圍內，亦同免其責任，
    為有理由，應予准許。逾此部分之請求，為無理由，應予駁
    回。
六、原告陳明願供擔保請准宣告假執行，就原告勝訴部分，於法
    相合，爰酌定如主文所示之擔保金額。至原告敗訴部分，其
    假執行之聲請既失所附麗，應予駁回。
七、末按，「法院為終局判決時，應依職權為訴訟費用之裁判。
    」民事訴訟法第87條第1 項定有明文。查本件原告之訴為一
    部有理由、一部無理由，訴訟費用1 萬7,335 元應由原告負
    擔10分之4 即6,934 元，餘由被告連帶負擔。
八、本件判決基礎已臻明確，兩造其餘攻防方法及訴訟資料經本
    院審酌後，核與判決不生影響，無逐一論駁之必要，併此敘
    明。
九、據上論結，原告之訴為一部有理由、一部無理由，依民事訴
    訟法第385 條第1 項前段、第79條、第87條第1 項、第390
    條第2 項，判決如主文。
中　　華　　民　　國　　96　　年　　12　　月　　12　　日
                  民事第二庭  法  官  陳玉曆
以上正本證明與原本無異。
如對本判決上訴，應於判決送達後20日內向本院提出上訴狀。
中    華    民    國    96    年    12    月    18    日
                              書記官  蔡雨呈
附表：被告丁○○清償9萬2,080元之抵充方式
一、本金102 萬5,000 元，年息：1,025,000x5%=51,250
    日息：1,025,000x5%/365=140.4（元以下4捨5入）
二、自86年12月4 日起至87年12月3 日止利息：51,250
三、餘額92,080-51,250=40,830
    40,830/140.4=291日（87年12月4 日起至88年9 月20日共
    291日）
